【裁判字號】    98,訴,458
【裁判日期】    980513
【裁判案由】    排除侵害等
【裁判全文】
臺灣士林地方法院民事判決               98年度訴字第458號
原      告  乙○○
訴訟代理人  甲○○
被      告  丙○○
訴訟代理人  石宜琳律師
上列當事人間排除侵害等事件，本院於民國98年4 月29日言詞辯
論終結，判決如下：
    主  文
原告之訴及假執行之聲請均駁回。
訴訟費用新臺幣貳萬零捌佰元由原告負擔。
    事實及理由
壹、程序方面：
    按訴狀送達後，原告不得將原訴變更或追加他訴，但請求之
    基礎事實同一者，不在此限，又不變更訴訟標的，而補充或
    更正事實上或法律上之陳述者，非為訴之變更或追加，民事
    訴訟法第255 條第1 項第2 款、第256 條分別定有明文。經
    查，本件原告起訴時，訴之聲明原為：「被告應將坐落臺北
    市○○區○○街44號4 樓頂樓違建房屋使用權交還予原告及
    其他共用人」，嗣本院於民國98年2 月10日赴現場勘驗並囑
    託臺北市士林地政事務所測量製作複丈成果圖（勘驗筆錄見
    卷1 第52頁至第56頁，複丈成果圖見卷1 第58頁），原告於
    98年3 月6 日遞狀更正並追加訴之聲明為如後述事實欄所示
    ，揆諸前揭說明，應准原告為前述聲明之更正及追加。
貳、實體方面：
一、原告起訴主張：門牌號碼臺北市○○街44號4 層樓公寓（以
    下簡稱系爭公寓）1 樓、4 樓為原告所有、2 、3 樓為被告
    夫妻所有。被告於92年間，利用母親蘇俞愛珍失智症神智不
    清，及原告長期行動不便，未經母親及原告同意，於頂樓加
    蓋如附圖所示之違章建築（以下簡稱系爭增建物），占為己
    用。因原告長期行動不便，且住家公寓老舊無電梯，其長女
    甲○○於97年間貸款新臺幣（以下同）800 萬元在淡水購入
    電梯大廈1 戶，將原告遷至淡水居住，並僱用外籍看護工24
    小時照顧，為免每月付出高額房貸及利息，欲代為出售系爭
    公寓4 樓，詎被告竟於系爭增建物張貼多張告示，警告買家
    勿買，阻止原告售屋，造成原告全家困擾，爰訴請被告拆除
    系爭增建物，並賠償因阻止原告出售房屋而造成房價下跌之
    損失、貸款利息、精神損害賠償、為請仲介售屋往返造成工
    作中斷之收入損失、裁判費等共計200 萬元等語，並聲明：
    (一)被告應將坐落臺北市○○區○○段527 地號上門牌號碼葫
    蘆街44號4 樓屋頂增建部分如附圖Ｂ、Ｂ' 、Ｃ所示面積61
    .54 平方公尺拆除，將使用權交還予原告及其他共用人。(二)
    被告應給付原告200 萬元。(三)原告願供擔保請准宣告假執行
    。
二、被告則以：
  (一)系爭增建物目前固為被告占有使用，惟係兩造之母於63年間
    出資建造，90幾年曾就屋頂及門進行修繕，惟結構體一直存
    在，系爭增建物所有權人實為兩造之母親，被告並無所有權
    及事實上處分權，無權拆除系爭增建物。
  (二)系爭公寓共4 層樓，由兩造母親於63年間原始起造，1 樓、
    4 樓登記為原告所有，2 樓、3 樓登記為被告及其配偶王月
    雲所有。原告自69年7 月迄今居住於被告所有之2 樓，被告
    自87年2 月迄今則居住於原告所有之4 樓，而頂樓及系爭增
    建物，兩造約定由被告使用，原告依約可使用地下室及1 樓
    後方法定空地，目前1 樓後方法定空地由原告增建1 樓之廚
    房及浴室使用，並將1 樓及地下室出租予第三人。系爭公寓
    上述使用狀況維持十餘年，兩造從未互相干涉，彼此互相容
    認，顯見兩造有分管契約存在。原告現在始不同意被告使用
    系爭公寓之頂樓，被告為共有人之一，並未同意終止分管契
    約，原告無法片面終止分管契約等語置辯。
  (三)並聲明：原告之訴駁回。
三、本件經本院依民事訴訟法第271 條之1 準用同法第270 條之
    1 第1 項第3 款規定，整理並協議簡化爭點及不爭執點如下
    （本院98年4 月29日言詞辯論筆錄，卷2第17頁）：
  (一)兩造不爭執之事實：
    1.坐落臺北市○○區○○段3 小段527 地號土地為原告、被
      告、訴外人王月雲共有，應有部分各2 分之1 、4 分之1
      、4 分之1 ，其上有門牌號碼臺北市○○街44號4 層樓房
      屋1 棟，1 樓即30542 建號為原告所有、2 樓即30544 建
      號為訴外人王月雲所有、3 樓即30545 建號為被告所有、
      4 樓即30543 建號為原告所有。
    2.臺北市○○街44號頂樓增建如臺北市士林地政事務所98年
      1 月10日士林土字第23號複丈成果圖所示Ｂ部分（室內）
      面積45.97 平方公尺、Ｂ' 部分（走道）面積8.70平方公
      尺、Ｃ部分（後陽台）面積6.90平方公尺，目前為被告使
      用。
  (二)兩造爭執要旨：
    1.系爭增建物為何人所建？所有權人及有事實上處分權之人
      為何人？被告是否有拆除權限？
    2.臺北市○○街44號各共有人對於屋頂使用權是否有明示或
      默示分管契約存在？被告占有系爭增建物是否有正當權源
      ？
    3.原告是否受有損害200萬元？
四、茲就上述爭點，析述本院得心證之理由如下：
  (一)原告主張系爭增建物為被告所增建云云，惟為被告所否認，
    辯稱系爭增建物之所有權人及事實上處分權人為兩造母親蘇
    俞愛珍等語。經查：
    1.按民法第66條第1項所謂定著物，係指非土地之構成部分
      ，繼續附著於土地而達一定經濟上目的，不易移轉其所在
      之物而言。雖係屋頂尚未完全完工之房屋，如其已足避風
      兩，可達經濟上使用之目的者，即屬土地之定著物（最高
      法院70年度臺上字第1779號判決要旨參照）。復按，房屋
      之拆除，為一種事實上之處分行為，是未經辦理所有權第
      一次登記之建物，須有事實上之處分權者，始得予以拆除
      （87年度臺上字第138 號判決要旨參照）。
    2.查系爭公寓於63年間由兩造母親蘇俞愛珍出資原始起造，
      起造時頂樓已有鐵皮屋加蓋，92年間由被告修繕屋頂、牆
      壁、增設隔間之事實，業據原告訴訟代理人於本院98年4
      月29日言詞辯論時陳稱：「63年興建的時候，空照圖頂樓
      已經有鐵皮加蓋」、「本來是只有鐵皮沒有牆壁，92年時
      被告加蓋為套房使用」、「鐵皮的部分是原告母親蓋的，
      但隔間及水電、家具都是被告蓋的，目前使用也是被告」
      等語（卷2 第17頁至第18頁），核與被告於本院98年2 月
      10日勘驗期日陳稱：「頂樓平台增建物的磚建牆壁在63年
      間就有了，原來屋頂是石棉瓦，92年間因漏水修繕為鍍鋅
      板，92年間換屋頂時，同時搭建增建物內的矽酸鈣板牆壁
      」（卷1 第54頁）等語大致相符，且本院於98年2 月10日
      赴現場勘驗，系爭增建物目前為磚牆鍍鋅板屋頂，增建物
      內增設一道以矽酸鈣板的牆壁，該牆壁內為另一個室內空
      間，內有一房、一廳、一衛，矽酸鈣牆壁中段有設置一道
      門，門外加裝一道鐵門等情，有勘驗筆錄足考（卷1 第52
      頁至第56頁），足見兩造母親於63年間興建系爭增建物時
      ，該屋已足避風雨，而達經濟上使用之目的，即屬土地之
      定物，至於原告事後利用原先之鐵皮磚牆屋，翻修為鍍
      鋅板屋頂，並於原磚牆內部增設一道矽酸鈣板牆壁及隔間
      ，該鍍鋅板屋頂、矽酸鈣板牆壁及隔間已因附合而成為系
      爭增建物之重要成分，無單獨所有權之存在，系爭增建物
      之所有權仍屬原始起造之兩造母親蘇俞愛珍所有。
    3.又原告雖於98年1 月7 日調解程序時到庭陳稱：「（問：
      該增建部分是何人所蓋？）弟弟（即被告）」（卷1 第36
      頁），惟嗣改稱：「我們蓋的」、「是我蓋的」、「我蓋
      的」、「媽媽出錢」、「（問：頂樓是否要讓相對人使用
      ？）（搖頭）」、「（問：以前有沒有同意相對人使用？
      ）（點頭）」、「（問：你同意你弟弟使用，同意使用有
      沒有超過10年？）（點頭）」、「（問：你現在要讓你弟
      弟使用？）（搖頭）」、「（問：4 樓頂加蓋部分是否曾
      經有同意相對人使用？）（搖頭）」、「（問：你剛剛為
      何說有？）沒有」、「（問：以前你是否有同意你弟弟使
      用4 樓頂加蓋？）沒有」等語（卷1 第37頁、第38頁、第
      40頁至第42頁），其所言前後反覆不一，尚難盡信。
    4.另系爭公寓1 樓承租人即訴外人藍志典固於本院98年2 月
      10 日 勘驗期日陳稱：「（系爭增建物）是相對人丙○○
      蓋的，也是他在使用」，惟亦自承：「何人出資我並不清
      楚」、「96年2 月5 日以前是向蘇俞愛珍承租，租了快20
      年」等語（卷1 第53頁、第55頁），足見訴外人藍志典於
      63 年 間系爭增建物起造時尚未承租於系爭公寓1 樓，對
      於系爭增建物由何人出資增建亦不清楚，其所言自不足以
      認定系爭增建物所有權之歸屬。
    5.綜上，系爭增建物之所有權人為兩造母親蘇俞愛珍，原告
      復未舉證證明被告已受讓系爭增建物之事實上處分權，揆
      諸前揭說明，被告就系爭增建物既無所有權及事實上處分
      權，即無拆除系爭增建物之權能。原告請求被告拆除系爭
      增建物，洵屬無據。
  (二)如前所述，原告未能舉證證明被告有拆除系爭增建物之權能
    ，則關於兩造就系爭增建物有無分管契約存在，即無庸認定
    。
  (三)又原告主張被告於系爭增建物張貼多張告示，警告買家勿買
    ，造成原告受有無法出售房屋而房價下跌之損失、貸款利息
    、精神損害、為請仲介售屋往返造成工作中斷之收入損失、
    裁判費等共計200 萬元損害，請求被告賠償，並提出公告為
    證（卷1 第19頁）云云，惟為被告所否認。經查：
    1.按「數人區分一建築物，而各有其一部者，該建築物及其
      附屬物之共同部份，推定為各所有人之共有，其修繕費及
      其他負擔，由各所有人，按其所有部分之價值分擔之。」
      民法第799 條定有明文。又大樓屋頂平台，乃所以維護建
      築之安全與外觀，性質上不許分割而獨立為區分所有之客
      體，應由全體住戶共同使用，自係大樓之共同部分，依民
      法第799 條規定，應推定為大樓各區分所有人之共有（最
      高法院84年度臺上字第2683號判決參照，同院77年度臺上
      字第892 號判決亦同此意旨）。
    2.查原告提出之公告是否為被告為張貼乙節，被告訴訟代理
      人不願表示意見（卷2 第18頁），然縱令該公告為被告所
      撰寫張貼，觀諸其內容記載：「給來看屋的買家：依據公
      寓大廈管理條例第3 條第4 款『共用部分：指公寓大廈專
      有部分以外之其他部分及不屬專有之附屬建築物，而供共
      同使用者』，頂樓加蓋部分係屬於『共用部分』，即屬此
      棟公寓1-4 樓所有權人共有之，非屬4 樓單獨所有，且頂
      加亦未有合法之土地所有權狀，2 、3 樓屋主亦不同意簽
      具分管協議書，如您有購買4 樓之意願，並要求附帶5 樓
      頂加使用權的話，請審慎考慮，以免產生糾紛，得不償失
      。又該頂加之使用權歸屬於誰，尚有爭議，若要釐清亦須
      經民事法院之審判，甚至有拆除之可能，切莫因貪小便宜
      而遭受無妄之損失」等語，依其文義，係表明系爭公寓頂
      樓屬於全棟住戶之共用部分，買受系爭公寓4 樓者並無頂
      樓增建之使用權，此乃僅就系爭公寓屋頂平台及增建物使
      用權歸屬為法律及事實上之陳述，與前揭法條及最高法院
      判決意旨無違，更與系爭公寓4 樓得否合法買賣無涉，系
      爭公寓4 樓之買賣，本即不包含頂樓平台或增建物所有權
      之移轉，難認被告有何阻止原告出售或阻止買家買受系爭
      公寓4 樓之情事。是以，原告主張被告張貼公告造成其受
      有無法出售房屋而房價下跌之損失、貸款利息、精神損害
      、為請仲介售屋往返造成工作中斷之收入損失、裁判費等
      損害200萬元，委不足採。
五、從而，原告訴請被告將坐落臺北市○○區○○段527 地號上
    門牌號碼葫蘆街44號4 樓屋頂增建部分如附圖Ｂ、Ｂ' 、Ｃ
    所示面積61.54 平方公尺拆除，將使用權交還予原告及其他
    共用人，並請求被告給付原告200 萬元，均為無理由，應予
    駁回。其假執行之聲請因訴之駁回而失所附麗，併駁回之。
六、末按，「法院為終局判決時，應依職權為訴訟費用之裁判。
    」民事訴訟法第87條第1 項定有明文。查本件原告之訴為無
    理由，訴訟費用2萬800元應由原告負擔。
七、本件判決基礎俱已臻明確，兩造其餘攻防方法及訴訟資料經
    本院審酌後，核與判決不生影響，無逐一論駁之必要，併此
    敘明。
八、據上論結，原告之訴為無理由，依民事訴訟法第78條、第87
    條第1項，判決如主文。
中    華    民    國    98    年    5     月    13    日
                  民事第二庭  法  官  陳玉曆
以上正本證明與原本無異。
如對本裁定抗告，應於裁定送達後10日內向本院提出抗告狀。
中    華    民    國    98    年    5     月    15    日
                              書記官  吳華瑋


司法院資訊處製作；財團法人民間司法改革基金會備份。
